最  高  行  政  法  院  判  決                    九十一年度判字第八七八號
    再 審原 告  甲○○
    再 審被 告  財政部臺灣省北區國稅局
    代  表  人  林吉昌
右當事人間因綜合所得稅事件，再審原告對本院中華民國八十八年六月十日八十八年
度判字第二二九九號判決提起再審之訴。本院判決如左：
    主  文
再審之訴駁回。
再審訴訟費用由再審原告負擔。
    事  實
緣再審原告民國八十一年度綜合所得稅結算申報，再審被告以其漏報取自國防部中山
科學研究院（下簡稱中科院）之薪資所得計新臺幣（下同）二五九、七三四元，乃核
定補徵稅額一八、○三七元。再審原告不服，就取自中科院薪資所得二五九、七三四
元部分，申請復查，未准變更，提起訴願、再訴願，遞遭決定駁回，遂提起行政訴訟
，經本院八十八年度判字第二二九九號判決（以下簡稱原判決）駁回其訴。再審原告
不服，主張原判決有修正前行政訴訟第二十八條第一項第一款之再審事由，提起再審
之訴。茲摘兩造訴辯意旨如次：
再審原告起訴意旨略謂︰一、財政部稅制委員會於七十九年、八十三年、八十七年所
編印各版新舊所得稅彙編中，分別以七十九年十月十八日台財稅第七九○七一四三三
四號函、八十三年八月三十一日台財稅第000000000號函、八十七年九月二
十一日台財稅第八七一九六五三六六號函再三的向人民宣示，凡未編入該年度版之「
本部及各權責機關所對外發佈舊函示，非經其重行核定，一律不再援引適用」，經遍
查其七十九年、八十三年、八十七年版之所得稅法令彙編中，皆未列入財政部六十八
台財稅三八五○一號函、行政院台八十四財三七○○七號函，依上開各年度版所得稅
法令彙編首揭各函示之意旨，應為無效之函示，必經各權責機關重新核定後，始重新
生效，是以財政部及行政院如欲起課中山科學研究院非軍職員工品位加給或技術津貼
之稅賦，必須立刻重新函示，方能起課，否則即違反「禁反言－政府機關言出必行，
不能反悔」之原則，而國家社會將在政府朝令夕改之狀況下，抗爭不斷，陷入混亂不
安之局面。二、本案爭議之要點之一為財政部及其所屬各區國稅局身為行政主管機關
，雖得本於職權依據所得稅法責成行政釋示聲明應稅之主張，但自民國六十八年稽徵
機關函示徵免原則以來至民國八十四年十一月十七日確定應稅期間，中科院依徵免原
則認定免稅，並多次向桃園稅捐稽徵處及財政部北區國稅局據實說明，而主管機關除
以右述七十九、八十三、八十七年所得稅法令彙編之函示，及不作為之默示同意此部
分免稅，導致長期以來中科院員工信賴此等主張，認為財政主管機關以上開函示及不
作為之默示，乃基於行政一體原則，授權國防部及中科院或其他公務機關之相互認定
並合於行政行為明確性原則下，在實質上已存在信賴之法律效力，因而作成生涯規劃
，處置財產（復無扣繳憑單），故應有行政法上「信賴保護」原則之適用，依據本院
七十六年判字第四七四號判決文示以「．．．不管行政機關之決定是否合法，除了重
大且明顯之瑕疵或其違法係可歸責於納稅義務人外，行政機關之行為一經表露於外，
人民通常會對所造成的法律狀態之存續寄以信賴，並以之作為依據，此種依據信賴，
應受保護」，及一般法學原理亦皆言「信賴保護原則」，係指人民信賴政府機關之決
定，就其生活關係已有適當之安排，政府機關應給予保護或給予合理補償而言。是以
財稅機關在七十九、八十三年版所得稅法令彙編中以首揭各函示之意旨及長期不作為
之默示，所造成之財政部六十八台財稅三八五○一號函無效的法律效力，應使中科院
非軍職員工在八十四年十一月十七日行政院台八十四財三七○○七號發佈前享有「信
賴保護」的利益，此為財稅機關所必須允諾的法律保護結果，實無關事業主（國防部
或中山科學研究院）承諾或應由事業主負擔之稅賦，因此往前補課中科院非軍職員工
五年稅之處分顯然違法，理應辨明。三、再按所得稅法第九十四條第一項：「扣繳義
務人於扣繳稅款時，應隨時通知納稅義務人，並依本法第九十二條之規定，填具扣繳
憑單發給納稅義務人，如原扣稅額與稽徵機關核定稅額不符時，扣繳義務人於繳納稅
款後，應將溢扣之款退還納稅義務人；不足之數由扣繳義務人補繳，但扣繳義務人得
向納稅義務人追償之。」明白規定扣繳義務人即中科院院長及主辦會計，有先行代納
稅義務人繳納之義務。固然同法第八十九條第二項有「扣繳義務人未履行扣繳義務責
任，而有行蹤不明或其他情事，致無從追究者，稽徵機關得逕向納稅義務人徵收之」
的述。卻完全不適用於中科院非軍職員工五年補課稅案中，其理至明，因為中山科
學院究為國家機關，扣繳義務人承命行事，不敢稍有僭越，復有國防部、行政院等上
級機關可資追究，非無從也。更何況稅捐稽徵法第四十八條之三（修正條文）復有「
納稅義務人違反本法規定，適用裁處時之法律。但裁處前之法律有利於納稅義務人者
，適用最有利於納稅義務人之法律。」（從新從輕之原則）及中央法規標準法第十八
條「．．．但舊法規有利於當事人而新法規未廢除或禁止所聲請事項，適用舊法規。
」（從優原則）之立法旨意，皆明白律定認事用法之原則，必須優先考慮對人民（納
稅義務人）最有利之部分後，仍然無法免除其責時，方得對人民（納稅義務人）處分
，此為先進民主國家所普遍遵行的原則（且所得稅法第九十四條第一項為現行有效之
法律。）所以財政部及其所屬各區國稅局，直接向中科院非軍職員工追課五年稅之處
分，顯然有違所得稅法第九十四條第一項法定之程序正義。四、又財政部民國六十八
年台財稅三八五○一號徵免原則及行政院台八十四財三七○○七號補充規定，明顯變
更人民之權利、義務者，有牴觸中央法規標準法第五條、第六條之意旨，復未遵第七
條．．．並即送立法院之規定，亦明顯有違程序上之正義。五、就稅法而言，稅捐稽
徵法為規範所有稅法（關稅、礦稅除外）之稽徵程序，相對於所得稅法單就個人綜合
所得稅及營利事業所得稅所為單純規範而言，則稅捐稽徵法為稅法之普通法，所得稅
法為所得稅之特別法，無可置疑。所以就中央法規標準法第十六條「法規對其他法規
所規定之同一事項而為特別之規定者，應優先適用之，其他法規修正後，仍應優先適
用。」特別法優於普通法原則，顯然稅捐稽徵法第二十一條第一項第一款、第三款之
規定，目標顯然應為中山科學研究院，及其上級機關國防部、行政院，請求撤銷原判
決等語。
再審被告答辯意旨略以：一、經查中科院之預算雖分別依計畫編列人事費支應其員工
之各項給與，但實際上領受「科技品位加給」或「技術津貼」之非軍職人員，無論配
屬之單位或參與不同計畫，悉依該院所訂「科技人員品位加給支給標準表」、「技術
員薪給標準表」之等級，每月按職級定額領取「科技品位加給」或「技術津貼」。該
院與其聘僱人員之約定事項亦載明所指薪給，除實物代金及眷補費外，包括全部給與
，是以該院非軍職人員所領受之「科技品位加給」或「技術津貼」，核屬其因提供勞
務所取得之報酬，另再審被告於八十二年間曾派員前往該院現場瞭解結果，該院支付
非軍職人員之「科技品位加給」及「技術津貼」係採按月給付方式，是原核定以系爭
薪資所得（研究補助費或品位加給）二五九、七三四元，併課當年度綜合所得稅，核
定應補稅額一八、○三七元，要無不合，請予維持。又本件原核定發單補徵稅款，並
未逾前揭稅捐稽徵法第二十一條所定核課期間，所稱基於信賴利益不宜追溯補徵等節
，殊無足採。二、另再審原告訴稱依所得稅法第九十四條第一項規定，扣繳義務人即
中科院主辦會計有先行代納稅義務人之義務，國稅局直接向中科院非軍職員工追課，
有違該法定之程序正義乙節；惟按「凡有中華民國來源所得之個人，應就其中華民國
來源之所得，依本法規定，課徵綜合所得稅。」、「納稅義務人應於每年二月二十日
起至三月底止，填具結算申報書，向該管稽徵機關，申報其上一年度內構成綜合所得
總額．．．，以及有關減免、扣除之事實，並應依其全年應納稅額減除暫繳稅額及尚
未抵繳之扣繳稅額，計算其應納之結算稅額，於申報前自行繳納。．．．。」分別為
所得稅法第二條及第七十一條第一項所明定。是本件再審原告既有前揭規定之應稅所
得，即應依法合併申報綜合所得稅，其未依規定合併申報，再審被告據以併課補徵，
要無不合，再審原告所訴，顯無理由，委無足採。三、至再審原告主張各節，前經鈞
院行政訴訟判決，業已詳為審酌論駁在案，並無適用法規錯誤之情形，再審原告仍執
前詞反覆訴求，殊難謂為有理由，又其以原判決「適用法規錯誤」之理由，提起再審
之訴，亦僅為再審原告對法律見解之歧異，要難符合修正前行政訴訟法第二十八條第
一款規定之要件，是所訴核不足採。為此，請判決駁回再審原告之再審之訴等語。
    理  由
按行政訴訟當事人對本院之判決提起再審之訴，必須具有行政訴訟法第二百七十三條
第一項（即修正前行政訴訟法第二十八條）所列各款情形之一者，始得為之，而該條
第一款所謂適用法規顯有錯誤者，係指原判決所適用之法規與該案應適用之現行法規
相違背，或與解釋判例有所牴觸者而言，至於法律上見解之歧異，再審原告對之縱有
爭執，要難謂為適用法規錯誤，而據為再審之理由。本件再審原告因綜合所得稅事件
，提起行政訴訟，經本院八十八年度判字第二二九九號判決（下稱原判決）予以駁回
在案。原判決以行政法上所謂信賴保護原則，係指人民因相信既存之法秩序，而安排
其生活或處置其財產，則不能因嗣後法規之制定或修正，而使其遭受不能預見之損害
，用以保護人民之既得權益。本原則之適用，係在禁止新制定或修正法規有溯及既往
之效力。本件中科院之預算雖分別依計畫編列人事費支應其員工之各項給與，但實際
上領受「品位加給」或「技術津貼」之非軍職人員，無論配屬之單位參與不同計畫，
均依該院所訂「科技人員品位加給支給標準表」、「技術員薪給標準表」之等級，每
月按級定額領取科技品位加給或技術津貼。且該院與其聘僱人員之約定事項亦載明所
指薪給，除實物代金及眷補費外，包括全部給與，其非軍職人員所領受之科技品位加
給或技術津貼，核屬因提供勞務所取得之報酬，應無行為時所得稅法第四條第八款免
納所得稅規定之適用。況再審被告於八十二年間派員前往該中科院瞭解結果，其支付
非軍職人員之科技品位加給及技術津貼確係按月給付方式，復經中科院八十一年十一
月三日（八一）訓誠字第一六八七三號函致該局，說明其各類薪資扣繳所得稅狀況：
「本院於年度開始即訂有各項研究計畫，並按照研究計畫逐月實施。各項研究計畫除
一般經費外，為獎勵科技人員竭盡心智參與研發工作，另編列研發人員研究補助費及
技術津貼。為便利作業，研發人員研究補助費係採按月發放方式，再經由成本歸戶手
續，回歸計畫預算內（研究補助費採個案給付，必將增加人力及作業之負擔，不符經
濟效益）」等語。足見中科院給付非軍職員工之品位加給及技術津貼之所得，屬經常
性研究補助費給與，且依職級按月定額支給，為提供勞務所取得之報酬，依首揭規定
，核非免稅之薪資所得，再審被告依法發單補徵稅款，並未逾稅捐稽徵法第二十一條
所定核課期間，於法並無不合。而首揭所得稅法之規定一直未曾變更，財政部臺灣省
北區國稅局八十二年四月十五日北區國稅三第八二○○七三○七號函僅係該局對財政
部之建議函，並非對外發布之有效函釋，亦不因該建議函而生信賴保護之問題。又按
納稅義務人如有所得稅法第十四條第一項各類之所得，即應依同法第七十一條規定申
報納稅，而所得稅法第九十五條之規定，僅係為加強課稅資料之正確性，授予稽徵機
關調查及督促扣繳義務人確實依規定扣繳，是不可因稽徵機關未為調查或督促扣繳義
務人，即認納稅義務人就其取得之所得不負申報納稅之義務。再課稅與否應由稽徵機
關依法認定，非可由事業團體或機關自行認定，再審原告主張系爭所得既經發放單位
認定為免稅，足堪信實云云，尚屬誤解。另中小學教師之所得與系爭「品位加給」、
「技術津貼」並不相同，且相關中小學教師課後輔導所得是否免稅，是否自今年補徵
，均與本案之補徵無關，無從執為本件系爭所得應免予補徵所得稅之論據。綜上本件
再審原告主張各節，均無可採，原處分揆諸首揭規定，洵無違誤，一再訴願決定遞予
維持，俱無不妥。再審原告起訴論旨，非有理由，而駁回再審原告在前訴訟程序之訴
，殊無所適用之法規與應適用之現行法規相違背，或與解釋判例有所牴觸情形。再審
原告猶執詞主張本件應有信賴保護原則之適用，係對原判決認無該原則適用之法律見
解及事實認定為爭執，揆諸首揭說明，自不得據以提起再審之訴。至行政院台八十四
財字第三七○○七號函、財政部六十八年十一月三十日台財稅第三八五○一號函均係
就中科院非軍職人員所領品位加給及技術津貼等是否合於所得稅法第四條第八款免稅
條件為解釋，亦即對條文文義為闡明，性質上為解釋函，應自法規生效之日起有其適
用，上開函釋並非就稅法未規定事項另作補充規定，未變更納稅義務人之權利義務，
無中央法規標準法第五條、第六條、第七條之適用，非再審原告所主張有違此規定而
無效。雖財政部七十九年、八十三年及八十七年編印之所得稅法令彙編未將上開二函
釋編入，依該部七十九年十月十八日台財稅第000000000號、八十三年八月
三十一日台財稅第000000000號、八十七年九月二十一日台財稅第八七一九
六五三六六號函，非經重行核定固不再援用。惟解釋函未編入彙編之原因不一，並非
即認該解釋函與稅法規定相違，稅捐稽徵機關本於稅法規定本旨解釋法條，其結論如
與未經編入彙編之解釋函相同，亦難謂為違法。原處分及一再訴願決定贅引上開二函
釋，縱未盡妥適，惟依前開稅法，系爭所得既非免稅所得，依法應予核課，結論相同
，原判決予以維持，並無不合。再審原告所引本院七十六年度判字第四七四號判決，
與本案情形有間，且非判例，尚無拘束本件效力。另納稅義務人如有前開所得稅法第
十四條第一項各類之所得，即應依同法第七十一條規定申報納稅，非以扣繳憑單之有
無，為課稅之依據。有無扣繳憑單，扣繳義務人是否違反扣繳義務，於再審原告之納
稅義務並無影響。蓋扣繳制度係納稅義務人於結算申報前取得所得時，預計其應納之
稅額，責由扣繳義務人於給付該所得時，先行扣繳預計之稅款，嗣納稅義務人結算申
報時，持以扣抵應納稅額，是所扣繳之稅款，實由納稅義務人負擔。扣繳義務人未盡
納稅義務時，稅捐稽徵機關雖得依所得稅法第九十四條第一項令扣繳義務人補繳，再
由扣繳義務人向納稅義務人追償之。如扣繳義務人有行蹤不明或其他情事致無從追究
者，依同法第八十九條第二項規定，得逕向納稅義務人徵收之。惟該二規定，並非禁
止稽徵機關於結算申報繳稅期限屆滿後，亦不得直接向納稅義務人徵收。扣繳主要用
意在於結算申報期前先行收取稅款，如已屆結算申報期，納稅義務人漏未申報，稅捐
稽徵機關可依稅捐稽徵法第二十一條第二項規定補徵其稅款，無庸先向扣繳義務人追
繳應扣繳之稅款，扣繳義務人再向納稅義務人追償之；所追繳之扣繳稅款再與結算申
報之應納稅額相較，不足部分再向納稅義務人徵收，多餘部分退還納稅義務人，徒增
勞費。又稅捐稽徵法第二十一條第一項第一款、第三款，係關於稅捐核課期間之規定
，與所得稅法第九十四條扣繳義務人未履行扣繳義務之處理及第八十九條第二項扣繳
稅款之追補規定事項不同，無中央法規標準法第十六條所定普通法與特別法關係，稅
捐稽徵法第二十一條並非僅適用於扣繳單位或其上級機關。再者，課稅與否應由稽徵
機關依法認定，非可由事業團體或機關自行認定，再審原告主張系爭所得既經發放單
位認定為免稅，足堪信實云云，應屬誤解。末查稅捐稽徵法第四十八條之三之從新從
輕原則，係納稅義務人違反該法之規定應受裁罰時，適用最有利於納稅義務人之規定
，與本件納稅義務人應繳納及補徵之稅捐無涉，而中央法規標準法第十八條從新從優
原則，係於人民聲請許可案件時適用，本件非聲請許可案件，無該條規定之適用。綜
上所述，再審原告主張各節均無可採，再審被告依前開規定補徵再審原告漏繳稅款，
一再訴願決定，遞予維持，俱無違誤。原判決因而駁回再審原告前訴訟程序之訴，無
適用法規顯有錯誤情形，本件再審之訴，顯無再審理由，應予駁回。又本件事證已臻
明晰，無行言詞辯論之必要，中科院亦非本件訴訟標的須合一確定者或因本件撤銷訴
訟之結果，其權利或法律上之利益，將受損害者，自無庸命其參加，併此指明。
據上論結，本件再審之訴為顯無再審理由，依行政訴訟法施行法第二條、第三條、行
政訴訟法第二百七十八條第二項、第九十八條第三項，判決如主文。
中    華    民    國    九十一      年      五        月      三十      日
                    最 高 行 政 法 院  第 二 庭
                                審 判 長 法  官      陳  石  獅
                                         法  官      劉  鑫  楨
                                         法  官      彭  鳳  至
                                         法  官      高  啟  燦
                                         法  官      黃  合  文
右  正  本  證  明  與  原  本  無  異
                                         法院書記官  王  福  瀛
中    華    民    國    九十一      年      五        月    三十一      日
